【裁判字號】    98,訴,18
【裁判日期】    990226
【裁判案由】    毒品危害防制條例
【裁判全文】
臺灣士林地方法院刑事判決                98年度訴字第18號
公  訴  人  臺灣士林地方法院檢察署檢察官
被      告  乙○○
選任辯護人  洪文浚律師
上列被告因毒品危害防制條例案件，經檢察官提起公訴（97年度
毒偵字第551 號），本院判決如下：
    主  文
乙○○無罪。
    理  由
壹、程序方面：
一、按被告以外之人於審判外之言詞或書面陳述，除法律有規定
    者外，不得作為證據；又被告以外之人於審判外之陳述，雖
    不符合刑事訴訟法第159 條之1 至第159 條之4 之規定，但
    經當事人於審判程序同意作為證據，法院審酌該言詞陳述或
    書面陳述作成時之情況，認為適當者，亦得為證據。當事人
    、代理人或辯護人於法院調查證據時，知有第159 條第1 項
    不得為證據之情形，而未於言詞辯論終結前聲明異議者，視
    為有前項之同意，刑事訴訟法第159 條第1 項及第159 條之
    5 分別定有明文。查本判決下列所引用之各該被告以外之人
    於審判外之陳述（包含書面陳述，例如濫用藥物檢驗報告）
    ，雖屬傳聞證據，惟除證人江至豐、陳皇光、楊玉衣、楊楷
    義、劉永德、張榮興（下稱證人江至豐等6 人）於警詢時所
    為之證述部分外，餘均經當事人於本院準備程序及審判期日
    中表示無意見而不予爭執，且迄至言詞辯論終結前亦未再聲
    明異議，本院審酌除上開除外部分之人於審判外之陳述部分
    外，此等證據資料製作時之情況，尚無違法不當及證明力明
    顯過低之瑕疵，亦認為以之作為證據應屬適當，故揆諸前開
    規定，爰逕依刑事訴訟法第159 條之5 規定，認前揭證據資
    料均例外有證據能力，合先敘明。
二、至於證人江至豐等6 人警詢陳述，被告辯稱均屬被告自己以
    外之人於審判外之陳述，故無證據能力等語。按被告以外之
    人於檢察事務官、司法警察官或司法警察調查中所為之陳述
    ，與審判中不符時，其先前之陳述具有較可信之特別情況，
    且為證明犯罪事實存否所必要者，得為證據，刑事訴訟法第
    159 條之2 定有明文。且上開所謂「顯有不可信性」、「特
    別可信性」之情況，係指由陳述者之外部客觀情況觀察其是
    否出於真意陳述、有無違法取其證述等情事，並非對其陳述
    內容之證明力如何加以論斷。查證人江至豐等6 人除於警詢
    時陳述外，公訴人並未聲請於本院審理期間到庭證述，無從
    判斷其警詢時陳述與審判中是否相符，以及先前警詢所述是
    否具有較可信之特別情況，自應排除作為認定被告犯罪與否
    之證據。
貳、實體方面：
一、公訴意旨略以：被告乙○○前因施用毒品，經送觀察、勒戒
    後，認無繼續施用毒品之傾向，由檢察官於88年1 月4 日為
    不起訴處分確定後，5 年內復因施用毒品，送觀察、勒戒後
    ，認有繼續施用毒品之傾向，而經裁定送強制戒治，於89年
    10月30日執行完畢釋放出所後，92年間再因三犯施用毒品案
    件，經檢察官提起公訴，由法院判決處有期徒刑6 月確定。
    竟仍不知悔改，基於施用第一級毒品之犯意，於民國97年1
    月11日經警採尿時起回溯120 小時內某時，在不詳處所，施
    用第一級毒品海洛因，因前遭臺北巿政府警察局士林分局列
    管矯治毒品定期調驗人口，而於97年1 月11日通知到驗，為
    警採尿送驗結果呈嗎啡陽性反應而查獲，認被告乙○○涉犯
    毒品危害防制條例第10條第1 項之施用第一級毒品罪嫌等語
    。
二、按犯罪事實應依證據認定之，無證據不得認定犯罪事實；又
    不能證明被告犯罪者，應諭知無罪之判決，刑事訴訟法第15
    4 條第2 項、第301 條第1 項分別定有明文。又事實之認定
    ，應憑證據，如未能發現相當證據，或證據不足以證明，自
    不能以推測或擬制之方法，為裁判基礎；且認定不利於被告
    之事實須依積極證據，苟積極證據不足為不利於被告事實之
    認定時，即應為有利於被告之認定；另認定犯罪事實所憑之
    證據，雖不以直接證據為限，間接證據亦包括在內，然而無
    論直接證據或間接證據，其為訴訟上之證明，須於通常一般
    之人均不致有所懷疑，而得確信其為真實之程度者，始得據
    為有罪之認定，倘其證明尚未達到此一程度，而有合理之懷
    疑存在，無從使事實審法院得為有罪之確信時，即應由法院
    諭知被告無罪之判決（最高法院40年臺上字第86號、30年上
    字第816 號、76年臺上字第4986號判例同此意旨）。次按刑
    事訴訟法第161 條於91年2 月8 日修正後第1 項規定：檢察
    官就被告犯罪事實，應負舉證責任，並指出證明之方法。因
    此，檢察官對於起訴之犯罪事實，應負提出證據及說服之實
    質舉證責任。倘其所提出之證據，不足為被告有罪之積極證
    明，或其闡明之證明方法，無從說服法官以形成被告有罪之
    心證，基於無罪推定之原則，自應為被告無罪判決之諭知（
    最高法院92年臺上字第128 號判例亦同此意旨）。
三、公訴人認被告乙○○涉嫌前揭犯行，無非係以證人甲○○之
    證述、應受尿液採驗人尿液檢體採集送驗紀錄表、臺灣尖端
    先進生技醫藥股份有限公司（下稱臺灣尖端生技公司）濫用
    藥物檢驗報告、法務部調查局之DNA 鑑定書、藥品明細、病
    歷、中央健康保險局保險對象門診就醫紀錄明細表、法務部
    調查局97年9 月16日調科壹字第09700379150 號函、97年1
    1 月18日調科壹字第09700473070 號鑑定書等為其論據。訊
    據被告則堅決否認有何施用第一級毒品犯行，辯稱：其依通
    知前往警局驗尿前，恰因感冒咳嗽，服用其母提供之咳嗽藥
    水見效後，自持藥瓶赴藥局購買同款藥水每天服用，可能因
    此導致尿液檢驗呈嗎啡陽性反應，但其從未施用過毒品海洛
    因等語。經查：
（一）被告前因施用第二級毒品案件，經法院裁定送觀察、勒戒
      後，認無繼續施用毒品之傾向，由檢察官於88年1 月4 日
      以87年度偵字第11733 號為不起訴處分確定後，5 年內復
      犯毒品危害防制條例第10條第2 項之施用第二級毒品罪，
      再經法院裁定送觀察、勒戒後，認有繼續施用毒品之傾向
      ，而經法院裁定送強制戒治，於89年10月30日執行完畢釋
      放出所後，92年間再因三犯施用第二級毒品罪，經檢察官
      提起公訴，由本院以92年度易字第634 號判決處有期徒刑
      6 月確定後，被告於93年間又因施用第二級毒品罪，經本
      院以93年度易字第937 號判決處有期徒刑10月，上訴後，
      由臺灣高等法院以94年度上易字第364 號駁回上訴確定等
      情，有臺灣高等法院被告前案紀錄表、上開案號不起訴處
      分書等在卷可稽。另扣案檢體編號為WＺ0000000000號之尿
      液，乃被告於97年1 月11日晚間7 時48分許，前往臺北市
      政府警察局士林分局偵查隊報到後所採集，其尿液內所存
      粒線體DNA 序列與被告當庭以棉棒採得之口腔黏膜檢體之
      粒線體DNA 序列亦相同，業經被告供承明確，核與證人甲
      ○○於本院審理時證述情節相同，且有法務部調查局DNA
      鑑識實驗室99年1 月7 日調科肆字第09900003 170號鑑定
      書存卷可按（見本院卷第96-97 頁）。而該尿液檢體經送
      臺灣尖端生技公司以氣相層析質譜儀法確認檢驗之結果，
      驗得嗎啡濃度為366ng/ml，可待因濃度為192n g/ml 等情
      ，亦有應受尿液採驗人尿液檢體採集送驗紀錄表、臺灣尖
      端生技公司97年1 月23日所出具之濫用藥物檢驗報告各1
      紙附卷為憑（見偵查卷第7-10頁），且為被告所是認，自
      均堪信實。
（二）被告辯稱其依通知前往警局採集尿液檢驗前，恰因感冒咳
      嗽，至藥局購買咳嗽藥水服用等語，業經當庭提出同款咳
      嗽藥水二瓶扣案以資佐證，依本院當庭勘驗結果，此二瓶
      咳嗽藥水均為景德製藥股份有限公司（下稱景德公司）所
      製造之「複方甘草合劑」〔COMPOUND GLYCYRRHIZA
      MIXTURE （Brown Mixture） 〕，有勘驗筆錄在卷可考（
      見本院卷99年2 月25日審判筆錄第14頁）。而查：
      1.被告前於96年6 月間赴臺北市士林區貝爾聯合診所就診
        時，醫師開立處方箋用藥「Liquid Brown Mixture」，
        亦屬「複方甘草合劑」，核與被告當庭提出景德公司所
        製造之「複方甘草合劑」品名相同，且此貝爾聯合診所
        開立之「複方甘草合劑」含有鴉片酊之成分，已經法務
        部法醫研究所以98年6 月1 日法醫毒字第0980002300號
        函說明在卷（見本院卷第43頁）。經核被告當庭提出陳
        稱採尿檢驗前所服用之「複方甘草合劑」藥瓶瓶身成分
        指示，並參酌行政院衛生署網站藥品許可證資料所示，
        亦含有阿（鴉）片酊（Opium camphor tincture成分）
        之成分。按行政院衛生署管制藥品管理局98年2 月27日
        管檢字第0980001858號函函覆本院之說明：已稱「倘Li
        quid Brown Mixture（複方甘草合劑）含有阿（鴉）片
        （內含嗎啡及可待因）成分，依Clarke's Analysls of
        Drugs and Poisons 一書第三版之記述：口服嗎啡後24
        小時內，約有施用劑量之60％由尿液排出；口服可待因
        後24小時內，約有施用劑量之86％由尿液排出，其中40
        -70 ％為可待因原態或其共軛物，5-15％為嗎啡或其共
        軛物。依Liu 等2006年發表於Journal of Analytical
        Toxicology之研究，3 位自願者口服Brown Mixture 溶
        液每天3 次每次5-15 mL 連續兩天，可待因可檢出之時
        間最長為服用後56小時，嗎啡可檢出之時間最長為服用
        後80小時。故服用含阿（鴉）片成分之Liquid Brown
        Mixture 製劑後，可能於尿液中檢出嗎啡及可待因成分
        」等語明確（見本院卷第30-31 頁）。
      2.本院檢附本案臺灣尖端生技公司檢驗被告尿液之濫用藥
        物檢驗報告影本，函詢法務部法醫研究所，關於服用「
        複方甘草合劑」是否可能檢出嗎啡或可待因陽性反應結
        果之意見，該所更以前開函復陳稱：「來文所附臺灣尖
        端先進生技醫藥技股份有限公司之檢驗報影本得知，受
        檢者尿中嗎啡366ng/mL、可待因192mg/m L ，檢驗結果
        呈嗎啡陽性反應，該陽性反應可能係使用含嗎啡、可待
        因之藥物或海洛因毒品所致。且檢視來文所附…藥品『
        Liquid Brown Mixture』含鴉片酊，在鴉片酊中含嗎啡
        及可待因成分，服用該藥品可導致尿液檢驗呈嗎啡及可
        待因陽性反應，該受檢者（被告乙○○）之尿液檢驗結
        果不排除為服用該藥品所致」等語甚明。
      3.核前開行政院衛生署管制藥品管理局及法務部法醫研究
        所之意見，雖均係針對貝爾聯合診所於96年6 月間開立
        予被告服用之「複方甘草合劑」而為說明，與被告供稱
        前往警局採尿前服用之景德公司「複方甘草合劑」未必
        相同，但兩者既均含有足使服用人尿液排出嗎啡、可待
        因之阿（鴉）片酊成分，則前述行政院衛生署管制藥品
        管理局及法務部法醫研究所等意見，自得援引適用於被
        告當庭提出之景德公司所製造之「複方甘草合劑」上。
        是故，依此等專業機構之藥學分析判斷與解釋，實難排
        除被告在採尿前數日內倘連續服用含阿（鴉）片酊（內
        含嗎啡、可待因）成分之「複方甘草合劑」，其尿液因
        此檢出含嗎啡成分之可能。
（三）況一般施用第一級毒品海洛因者，於其體內之海洛因代謝
      物嗎啡可檢出時限內所採得之尿液，經以氣相層析質譜儀
      法進行檢驗之結果，其尿液中所含可待因及嗎啡之濃度數
      值（單位均為ng/ml ，下同），動輒高達數千、甚至上萬
      之程度，此為法院歷來審理施用第一級毒品案件於職務上
      所知悉者；惟觀諸前揭被告尿液檢驗報告，其尿液中檢出
      之嗎啡濃度值僅為366 ，僅略高於行政院衛生署所公告之
      閾值（300） ，且檢出之可待因濃度值為192 ，嗎啡/ 可
      待因比值甚至小於2 ，明顯低於一般施用海洛因者尿液中
      通常所得檢出之數值。又被告前無任何施用第一級毒品遭
      法院裁定觀察勒戒、強制戒治或判罪處刑之前科，且其前
      因施用第二級毒品案件，經法院判罪處刑後，係於95年5
      月22日執行完畢，有臺灣高等法院被告前案紀錄表附卷可
      稽，依毒品危害防制條例第25條第2 項規定，警察機關得
      於上開刑罰執行完畢後2 年內，定期通知被告於指定之時
      間到場採驗尿液，本案被告於97年1 月11日赴警局採集尿
      液，亦係依上開規定行之，此參卷附臺北市政府警察局勢
      林分局採驗尿液通知書影本即可得知（見偵查卷第11頁）
      ，則被告在97年5 月21日以前，均係警方列為矯治毒品定
      期調驗人口，但依臺灣高等法院被告前案紀錄表所載，被
      告在上開刑罰完畢後，除本案涉有失用毒品罪嫌之案件外
      ，並無任何其他因施用毒品遭檢察官偵查訴追之案件，由
      此推知，除本案外，在97年5 月21日以前警方歷次定期採
      驗被告尿液，均查無任何施用毒品之嫌疑，則被告不僅從
      無施用第一級毒品海洛因之前科犯行，且自95年5 月間執
      行刑罰完畢後，顯已戒除其對第二級毒品之毒癮。
（四）承上所述，被告為警採集之尿液，經檢驗結果固呈嗎啡陽
      性反應，然被告既從無施用海洛因之前案紀錄，且其95年
      5 月間服刑完畢後，即無其他施用毒品之犯嫌，再綜合上
      開行政院衛生署管制藥品管理局、法務部法醫研究所之函
      釋之內容，實足令本院產生合理懷疑，認被告辯稱其未施
      用海洛因，係因採尿前甫服用藥物以致驗尿結果呈嗎啡陽
      性反應等情，尚非虛罔。
（五）至於公訴意旨所舉被告於96年間就因之藥品明細、病歷、
      中央健康保險局保險對象門診就醫紀錄明細表、法務部調
      查局97年9 月16日調科壹字第09700379150 號函、97年1
      1 月18日調科壹字第09700473070 號鑑定書等，意在證明
      被告於96年至97年1 月採尿前之期間，依醫療機構開立處
      方服用之藥物，僅96年6 月間服用之「Liquid Brown Mix
      ture」有含鴉片酊，不可能在97年1 月間採尿時仍能檢出
      嗎啡成分等情。但本院既已有合理懷疑，認被告可能於採
      尿前從藥局自行購買含阿（鴉）片酊成分之「複方甘草合
      劑」之成藥服用，因而致尿液中檢出嗎啡陽性反應，業如
      前述，則被告於96年間就醫服藥固不能檢出本案所採尿液
      中之嗎啡陽性反應，然仍不足以推翻本院上開之合理懷疑
      ，併此敘明。
四、綜上所述，本件公訴人所提出之前開證據均不足以證明被告
    有何公訴意旨所指之施用毒品犯行。此外，復查無其他積極
    之證據足以證明其有何施用第一級毒品之行為，揆諸前開說
    明，不能證明被告犯罪，自應為被告無罪之諭知。至被告聲
    請調閱其於97年1 月間前後在警局定期採驗尿液之結果，及
    將其毛髮送驗有無施用毒品反應云云，核無必要，附此指明
    。
據上論斷，應依刑事訴訟法第301 條第1 項，判決如主文。
本案經檢察官簡志龍到庭執行職務
中    華    民    國    99    年    2     月    26    日
                  刑事第六庭  審判長法  官  吳維雅
                                    法  官  陳美彤
                                    法  官  梁哲瑋
以上正本證明與原本無異。
如不服本判決，應於判決送達後10日內，向本院提出上訴狀。
                                    書記官  白孝慈
中    華    民    國    99    年    3     月    4     日

司法院資訊處製作；財團法人民間司法改革基金會備份。
